【裁判字號】    92,勞簡上,6
【裁判日期】    920613
【裁判案由】    給付退休金
【裁判全文】
臺灣臺中地方法院民事判決  九十二年度勞簡上字第六號
    上  訴  人  丁○○○
    訴訟代理人  丙○○
    被  上訴人  欣中清潔有限公司
    法定代理人  乙○○
    訴訟代理人  甲○○
右當事人間請求給付退休金事件，上訴人對於中華民國九十一年十二月十七日本院臺
中簡易庭九十一年中勞簡字第五二號第一審簡易判決，提起上訴，本院判決如左：
    主    文
原判決關於駁回上訴人後開第二項之訴部分及該部分假執行之聲請，暨除確定部分外
之訴訟費用之裁判均廢棄。
被上訴人應再給付上訴人新台幣貳拾壹萬元，及自民國九十一年十月二十四日起至清
償日止，按週年利率百之五計算之利息。
其餘上訴駁回。
第一審（除確定部分外）及第二審訴訟費用由被上訴人負擔。
    事    實
甲、上訴人方面：
一、聲明：
（一）原判決關於駁回上訴人後開第二項之訴部分廢棄。
（二）右廢棄部分，被上訴人應再給付上訴人新台幣（下同）二十一萬四千六百七十
      元及自起訴狀繕本送達翌日起至清償日止按年息百分之五計算之利息。
二、陳述：
（一）上訴人於民國八十七年二月起受雇於被上訴人從事中國醫藥學院附設醫院之外
      包清潔工作，詎被上訴人於九十一年八月十日左右以上訴人年齡超過五十五歲
      為由（上訴人現年六十五歲），強制上訴人工作至九十一年八月三十一日為止
      ，而終止與上訴人之勞動契約，上訴人之女多次向被上訴人詢問有關退休補償
      事宜，惟被上訴人均置之不理，上訴人又於九十一年九月六日以存證信函要求
      被上訴人回應，孰料被上訴人竟以上訴人無故曠職為由予以開除，與事實不符
      ，經上訴人向台中市政府勞工局申請調解，被上訴人仍藉故推托而調解不成立
      。上訴人係迄九十一年九月一日始受雇於新雇主新高清潔服務有限公司（下稱
      新高公司），過二日後，被上訴人始告知欲將上訴人調至其他單位工作，因而
      上訴人予以拒絕，被上訴人並非在九十一年八月底以前即表明要將上訴人調職
      。
（二）被上訴人承包中國醫藥學院附設醫院之清潔外包工作，因合約到期業務緊縮由
      原八十一人縮減為三十七人，並約定派駐人員應為五十歲以下人員，被上訴人
      能否在短期內就縮減之人員全部安排調職，依常理推論值得懷疑。且被上訴人
      雖曾開會告知業務緊縮之事，並告知上訴人因其年齡已達六十歲而無法安排，
      八月底以後不能繼續僱用上訴人，上訴人要求被上訴人安排工作，遭被上訴人
      拒絕，遲至上訴人申請勞資爭議調解，被上訴人才表示安排調職至澄清醫院，
      且縱被上訴人果真事先有表明要將上訴人調職至澄清醫院，亦應依調職五原則
      就調職地點過遠者給予必要的協助，然上訴人不會騎腳踏車，被上訴人亦未曾
      告知給予必要之協助，亦違反勞動契約規定致上訴人之權益受損。
（三）本件依勞動基準法先位主張請求被上訴人給付退休金，備位主張請求給付資遣
      費。被上訴人於同年七月三十一日即為上訴人辦理勞保退保，有勞工保險給付
      申請書可證，被上訴人更於九十一年八月三十一日贈送上訴人紀念品保溫杯，
      並有表示只僱至八月底，可證被上訴人確係以業務緊縮為由對上訴人終止勞動
      契約，否則豈會於一個月前即辦理退保，又上訴人已年滿六十歲，符合勞動基
      準法第五十四條強制退休之要件，依勞動基準法解釋令說明事業單位因業務緊
      縮而終止契約，對於年齡六十歲勞工，應依內政部74.5.28(74)台內勞字第二
      九八九八九號函釋，予以強制退休，發給退休金，不得以資遣方式辦理，上訴
      人自得依同法第五十五條規定請求給付退休金。退步言之，若認本件無上開函
      釋之適用，上訴人亦得請求被上訴人給付資遣費。
（四）上訴人自八十七年二月任職至九十一年八月三十一日遭被上訴人解雇止，年資
      為四年七月，被上訴人應給付上訴人十個基數之退休金，依上訴人九十一年三
      月至八月平均月薪為二萬一千四百六十七元計算，被上訴人應給付上訴人退休
      金二十一萬四千六百七十元。
（五）被上訴人提出之投保單位保費計算明細表不實在，依上訴人向勞工保險局查詢
      結果，九十一年九月十八日為上訴人加保職業災害保險首筆資料之單位係新高
      公司，並非被上訴人，且勞工保險局亦無被上訴人為上訴人加保之紀錄，被上
      訴人係企圖混淆卸責。
三、證據：除援用原審提出之證據外，補提勞工保險給付申請書（給付收據）、核定
    通知書一件。
乙、被上訴人方面：
一、聲明：駁回上訴。
二、陳述：
（一）上訴人自八十七年二月二十一日起受僱於被上訴人，因被上訴人與醫院之合約
      到期，業務緊縮，九十一年之承包合約工作人員減縮為三十七人，且依醫院之
      合約規定，現場工作人員之年齡不得超過五十歲，上訴人年齡已超過，無法繼
      續原有之工作，被上訴人於九十一年七月底及八月初即召集員工說明新合約內
      容，並告知部分員工須轉調至其他工地工作，依兩造所訂勞動契約第三條明定
      員工服務地點有時得視狀況另調派工地，經被上訴人多次詢問上訴人是否願調
      派至其他工地工作，上訴人均表示拒絕，且上訴人未辦理離職手續，即自行於
      九十一年九月一日另覓工作，自不得請求被上訴人給付資遣費或退休金。被上
      訴人於同年九月一日得知上訴人已至新雇主工作，因上訴人未辦理離職，再予
      以約談請接受公司安排調動，經上訴人拒絕，竟起訴請求資遣費。
（二）被上訴人發保溫瓶給上訴人當紀念品，是因為有些員工要離開中國醫藥學院附
      設醫院調至其他單位工作，不是因上訴人離職而發給。
（三）上訴人自己於九十一年七月底向被上訴人公司會計要求辦理勞工保險老年給付
      ，上訴人是自己要申請離職、退休，被上訴人才幫她辦理退休給付，然上訴人
      實際上並未在九十一年七月三十一日離職，而繼續任職，被上訴人亦於八月份
      為其辦理職業災害保險。
三、證據：除援用原審提出之證據外，補提出職業災害保險之投保單位保費計算明細
    表一件。
    理    由
一、上訴人主張：上訴人自八十七年二月起受雇於被上訴人從事中國醫藥學院附設醫
    院之外包清潔工作，因被上訴人承包中國醫藥學院附設醫院之清潔外包工作，因
    合約到期業務緊縮由原八十一人縮減為三十七人，並約定派駐人員應為五十歲以
    下人員，被上訴人因業務緊縮，於九十一年八月十日左右以上訴人年齡超過五十
    五歲為由（上訴人現年六十五歲），強制上訴人工作至九十一年八月三十一日為
    止，而終止與上訴人之勞動契約，且拒絕為上訴人調派其他工作，被上訴人於同
    年七月三十一日即為上訴人辦理勞工保險退保請領老年給付，被上訴人更於九十
    一年八月三十一日贈送上訴人紀念品保溫杯，並有表示只僱至八月底，可證被上
    訴人確係以業務緊縮為由對上訴人終止勞動契約，否則豈會於一個月前即辦理退
    保，又上訴人已年滿六十歲，依勞動基準法解釋令說明事業單位因業務緊縮而終
    止契約，對於年齡六十歲勞工，應依內政部74.5.28(74)台內勞字第二九八九八
    九號函釋，予以強制退休，發給退休金，不得以資遣方式辦理，退步言之，若認
    本件無上開函釋之適用，上訴人亦得請求被上訴人給付資遣費等語（上訴人於原
    審請求被上訴人給付退休金二十一萬四千六百七十元及未休之休假日數工資二萬
    九千三百三十八元，合計二十四萬四千零八元及法定遲延利息，原審判決被上訴
    人應給付上訴人未休假工資二萬三千八百元及自起訴狀繕本送達翌日即九十一年
    十月二十四日起至清償日止按年息百分之五計算之利息，上訴人其餘之訴駁回，
    上訴人就原審駁回超過二萬三千八百元部分之未休假工資部分未上訴，僅就原審
    駁回退休金二十一萬四千六百七十元部分上訴，被上訴人未上訴，是關於原審駁
    回上訴人請求未休假工資五千五百三十八元部分及判決被上訴人應給付上訴人未
    休假工資二萬三千八百元及法定遲延利息部分均已確定）。
二、被上訴人則以：被上訴人多次詢問上訴人是否願調派至其他工地工作，上訴人均
    表示拒絕，且上訴人未辦理離職手續，即自行於九十一年九月一日另覓工作，自
    不得請求被上訴人給付資遣費或退休金。被上訴人發保溫瓶給上訴人當紀念品，
    是因為有些員工要離開中國醫藥學院附設醫院調至其他單位工作，不是因離職而
    發給。上訴人自己於九十一年七月底向被上訴人公司會計要求辦理勞工保險老年
    給付，上訴人是自己要申請離職、退休，被上訴人才幫她辦理，然上訴人實際上
    並未在九十一年七月三十一日離職，而繼續任職，被上訴人亦於八月份為其辦理
    職業災害保險云云置辯。
三、兩造不爭執之事實：
（一）上訴人自八十七年二月二十一日起受雇於被上訴人從事中國醫藥學院附設醫院
      之外包清潔工作，被上訴人與中國醫藥學院附設醫院之清潔維護保養作業承攬
      契約到期，改定之新約約定：自九十一年九月一日起至九十二年六月三十日止
      之承包合約工作人員減縮為三十七人，又現場工作人員之年齡應為十八歲以上
      、五十歲以下。上訴人自八十七年二月二十一日起至九十一年八月三十一日止
      受僱於被上訴人，上訴人於二十七年一月十二日出生，已年滿六十歲，有上訴
      人提出之薪資單、存摺各一份及被上訴人提出之財團法人私立中國醫藥學院附
      設醫院清潔維護保養作業承攬契約書二件、員工考勤表一份為證。
（二）被上訴人於九十一年七月三十一日為上訴人申請勞工保險退保請領老年給付，
      又九十一年八月三十一日發給上訴人保溫杯之紀念品，有上訴人提出之勞工保
      險給付申請書（給付收據）、核定通知書一件為證。
（三）上訴人曾於九十一年九月二十七日向台中市政府勞工局申請調解，惟調解不成
      立，有上訴人提出之台中市勞資爭議案件協調會記錄一件為證。
（四）被上訴人曾於九十一年七月間開會告知員工說明部分員工需調動工作，有被上
      訴人提出會議記錄及出席人員名冊一件為證。
四、本件上訴人請求被上訴人給付退休金有無理由？茲就各項爭點，分述之：
（一）首應審酌者係被上訴人是否以業務緊縮為由於九十一年八月三十一日終止兩造
      間之勞動契約？查被上訴人與中國醫藥學院附設醫院之清潔維護保養作業承攬
      契約到期，改定之新約約定：自九十一年九月一日起至九十二年六月三十日止
      之承包合約工作人員減縮為三十七人，又現場工作人員之年齡應為十八歲以上
      、五十歲以下，而上訴人之年齡已超過五十歲，已無法在原工作地點工作，可
      證被上訴人確因上開業務緊縮情形而有自九十一年九月一日起無法在上訴人原
      工作地點再行安置上訴人之情事。上訴人主張被上訴人於同年七月即告知上訴
      人做到九十一年八月三十一日止，固為被上訴人所否認，惟上訴人主張被上訴
      人於九十一年八月三十一日致贈上訴人紀念品保溫杯，復於同年七月三十一日
      為上訴人辦理勞工保險退保請領老年給付等情，則為被上訴人所自認，而依勞
      工保險條例第五十五條第一、二項規定請領老年給付之條件須符合該條各款規
      定之勞工退職者，被保險人已領取老年給付者，不得再行參加勞工保險。且上
      訴人之勞工保險給付申請書上亦記載上訴人因退職請領老年給付，是被上訴人
      既同意為上訴人辦理請領老年給付，顯然有使兩造間勞動契約終止之意思表示
      。被上訴人雖抗辯：發保溫瓶是因為有些員工要離開中國醫藥學院附設醫院調
      至其他單位工作，不是因離職而發給。上訴人自己於九十一年七月底向被上訴
      人公司會計要求辦理，上訴人是自己要申請離職、退休，被上訴人才幫她辦理
      退休給付，且被上訴人於九十一年八月又為上訴人投保職業災害保險云云，並
      提出投保職業災害保險資料一件為據，惟查，被上訴人倘將上訴人調職至其他
      單位，則並未離開被上訴人公司，何須發放紀念品，且若非被上訴人將上訴人
      終止契約，被上訴人何以應上訴人要求辦理請領老年給付，且被上訴人在本院
      提出之投保單位保費計算明細表資料所載之開單保費年月係九十一年九月，並
      非九十一年八月，亦與被上訴人所辯不符，是被上訴人上開辯解，顯難採憑。
      被上訴人雖又抗辯有於九十一年七月間告知上訴人將其調職，惟經上訴人拒絕
      云云，並提出會議記錄一件及以證人唐淑湳、賴林桂美、林新財於原審之證言
      為證，然查，上開會議紀錄僅能證明被上訴人曾開會告知有一半以上的員工須
      由公司安排調其他工地安置，並不能證明被上訴人有對上訴人個人為調職之安
      排，又證人林新財及賴林桂美僅能證明被上訴人曾開會通知部分員工須調派其
      他工作，且該二位證人亦曾受被上訴人調職之告知等情，然尚不能證明被上訴
      人亦有對上訴人為調職之告知，且其二人均同時證稱：「原告的情形不清楚」
      ，是其二人之證言尚不足以證明被上訴人於九十一年八月底之前曾表示將上訴
      人調職，而證人唐淑湳雖證稱：「原告有告訴我公司安排他到澄清醫院，因為
      原告不會騎車，所以原告不願意去，﹕﹕﹕被告並沒有要求原告離職」，然查
      證人唐淑湳於作證時仍受僱於被上訴人公司，且未經具結，顯難期其為公正之
      證言，其證言尚難遽信。況被上訴人倘果真於九十一年七月底有為上訴人安排
      調職工作，為何於七月三十一日為上訴人辦理請領老年給付，顯違常理，是被
      上訴人所辯有為上訴人安排調職一節，即無可採。綜上所述，被上訴人既因與
      中國醫藥學院附設醫院之合約內容約定之工作人員減少，且年齡限制在五十歲
      以下，而有業務緊縮之情形，上訴人既不符該新合約之工作人員條件而無法繼
      續在該處工作，本件復未能證明被上訴人確有安排上訴人調職，且依被上訴人
      為上訴人辦理請領勞工保險老年給付及於九十一年八月三十一日發給紀念品等
      情，均可證明被上訴人確因業務緊縮之原因而通知上訴人於同年八月三十一日
      終止契約，上訴人之主張應可採信。
（二）次按勞工非有左列情形之一者，雇主不得強制其退休：一年滿六十歲者。二心
      神喪失或身體殘廢不堪勝任工作者。勞動基準法第五十四條第一項定有明文。
      又有業務緊縮之情形者，雇主得對勞工預告終止契約，同法第十一條第二款亦
      有明文。而資遣與退休同為終止勞動契約之原因，查本件被上訴人固有業務緊
      縮之情形而本得依上開規定予以資遣勞工，然上訴人已年滿六十歲，已符合雇
      主強制退休之要件，被上訴人既對上訴人終止契約，即應依法予以強制退休，
      而不得以資遣方式辦理，是本件上訴人請求被上訴人發給退休金，自屬有據。
（三）再按勞動基準法第五十五條第一、二項規定：勞工退休金之給與標準如左：一
      按其工作年資，每滿一年給與兩個基數。但超過十五年之工作年資，每滿一年
      給與一個基數，最高總數以四十五個基數為限。未滿半年者以半年計；滿半年
      者以一年計。前項第一款退休金基數之標準，係指核准退休時一個月平均工資
      。同法第二條第四款明定平均工資：謂計算事由發生之當日前六個月內所得工
      資總額除以該期間之總日數所得之金額。又依勞動基準法施行細則第二十九條
      第一項規定：雇主應給付之勞工退休金應自勞工退休之日起三十日內給付之。
      民法第二百二十九條第一項規定：給付有確定期限者，債務人自期限屆滿時起
      ，負遲延責任。查本件上訴人係自八十七年二月二十一日起至九十一年八月三
      十一日止受僱於被上訴人，年資達四年七月，應給付十個基數。又上訴人自九
      十年三月至八月之工資分別為二萬一千七百元、二萬一千七百元、二萬一千七
      百元、二萬一千元、二萬一千元、二萬一千七百元，合計十二萬八千八百元，
      此有上訴人於原審提出而為被上訴人不爭執之薪資明細表六紙為證，而三月一
      日起至八月三十一日止共計一百八十四日，故本件上訴人之平均工資為二萬一
      千元（21700+21700+21700+21000+21000+21700=128,800，
      31+30+31+30+31+31=184，128,800/184=700，700x30=21000），以平均工資乘
      以十個基數為二十一萬元，故上訴人得請求給付退休金二十一萬元，又上訴人
      係於九十一年八月三十一日退休，被上訴人未依法於九十一年九月三十日以前
      給付退休金，應自九十一年十月一日起負遲延責任，是上訴人請求被上訴人給
      付退休金二十一萬元及自起訴狀繕本送達翌日即九十一年十月二十四日起至清
      償日止按年息百分之五計算之利息，即屬有據。末查，上訴人主張被上訴人應
      給付退休金既有理由，其備位主張請求資遣費部分即無庸再予審酌，附此敘明
      。
五、綜上所述，上訴人依勞動基準法之規定，請求被上訴人給付退休金二十一萬元及
    自起訴狀繕本送達翌日即九十一年十月二十四日起至清償日止按年息百分之五計
    算之利息，為有理由，應予准許，逾此部分之請求，即屬無據，不應准許。原審
    就上開上訴人之請求應准許部分為上訴人敗訴之判決，並駁回其假執行之聲請，
    尚有未洽，上訴意旨就該部分指摘原判決不當，求予廢棄改判，為有理由，爰由
    本院予以廢棄改判，如主文第二項所示。上訴人其餘上訴，為無理由，應予駁回
    。
六、據上論結，本件上訴為一部有理由，一部無理由，依民事訴訟法第四百三十六條
    之一第三項、第四百四十九條第一項、第四百五十條、第七十九條但書，判決如
    主文。
中      華      民      國    九十二    年      六      月    十三      日
                                         臺灣臺中地方法院勞工法庭
~B審判長法  官  張瑞蘭
~B      法  官  張國華
~B      法  官  王金洲
右正本證明與原本無異
不得上訴。
中      華      民      國    九十二    年      六      月      十三    日
~B法院書記官


司法院資訊處製作；財團法人民間司法改革基金會備份。
